【裁判字號】    98,消債更,683
【裁判日期】    990114
【裁判案由】    聲請更生程序
【裁判全文】
臺灣高雄地方法院民事裁定           98年度消債更字第683號
聲  請  人  甲○○
上列當事人因消費者債務清理條例規定聲請更生，本院裁定如下
：
    主  文
聲請人甲○○自中華民國九十九年一月十四日下午四時起開始更
生程序。
命司法事務官進行本件更生程序。
    理  由
一、聲請意旨略以：聲請人因信用貸款、信用卡及現金卡契約等
    ，致積欠無擔保債務合計新臺幣（下同）885,575 元，因無
    法清償債務，而於民國95年10月間依金融主管機關協調成立
    之中華民國銀行公會會員辦理消費金融案件無擔保債務協商
    機制，與債權銀行達成分期還款協議，同意自95年10月起，
    以分120 期，利率4 ％之方式償還，依協議每月應償還9,14
    9 元。然因聲請人前即與債權人之一玉山商業銀行股份有限
    公司（下稱玉山銀行）達成協議，每月尚另需償還玉山銀行
    10,000元，在97年度起因大環境景氣不佳，聲請人之收入減
    少，平均每月約減少2,493 元，在勉力支付數期協商款後，
    終無法再予支付而毀諾。因聲請人前尚有積欠部分款項未經
    協商，乃於消費者債務清理條例施行後，再依規定以書面向
    最大債權銀行即板信商業銀行提出債務協商之聲請，惟遭板
    信商業銀行以前曾參與前置協商成立或銀行公會協商機制成
    立而拒絕協商，在聲請人所積欠之無擔保債務未逾1,200 萬
    元，復未經法院裁定更生、清算或破產，且已無法清償債務
    之情形下，爰聲請准予裁定更生等語。
二、按債務人不能清償債務或有不能清償之虞者，得依本條例所
    定更生或清算程序，清理其債務，消費者債務清理條例第3
    條定有明文。又聲請更生或清算不合程式或不備其他要件者
    ，法院應以裁定駁回之，但其情形可以補正者，法院應定期
    間先命補正，復為同條例第8 條所明定。次按，債務人對於
    金融機構因消費借貸、自用住宅借款、信用卡或現金卡契約
    而負債務，在聲請更生或清算前，應提出債權人清冊，以書
    面向最大債權金融機構請求協商債務清償方案並表明共同協
    商之意旨。而債務人與金融機構協商成立者，不得聲請更生
    或清算。但因不可歸責於己之事由，致履行顯有重大困難者
    ，不在此限。本條例施行前，債務人依金融主管機關協調成
    立之中華民國銀行公會會員辦理消費金融案件無擔保債務協
    商機制與金融機構成立之協商，準用前項之規定。消費者債
    務清理條例第151 條第1 項、第5 項、第6 項分別定有明文
    。而上開條文第5 、6 項中所稱之「金融機構」，應係指「
    債務人之金融機構債權人全體」而言，蓋苟不為如此之解釋
    ，則債務人可任意與其債權人中任一債權人達成協商，而其
    他債權金融機構亦可輕易破壞協商結果，易致前置協商制度
    無從發揮其應有之功能，而破壞立法目的中疏減法院負擔，
    有效分配司法資源之重要精神。故債務人雖於消費者債務清
    理條例施行前，依金融主管機關協調成立之中華民國銀行公
    會會員辦理消費金融案件無擔保債務協商機制，與金融機構
    進行協商，惟如未與「全體債權金融機構」就全部債務進行
    協商，自應於聲請更生或清算前，依上開條文之規定，再向
    最大債權銀行聲請進行債務協商；如協商不成立，即應認符
    合上揭消費者債務清理條例第151 條第1 項之規定，得向法
    院聲請更生或清算，不受同條第5 、6 項所定需有因不可歸
    責於己之事由，致履行原協商顯有重大困難之限制。本件聲
    請人於95年間所為之前述債務協商，其中並未包括有擔保之
    消費金融債務，此經聲請人之債權人玉山銀行於98年6 月23
    日陳報函覆本院明確。另聲請人復已於98年間再向最大債權
    銀行聲請重為債務協商，惟遭最大債權銀行即板信商業銀行
    予以退件，此有聲請人所提之前置協商退件通知函在卷可憑
    ，是依前所述，本件聲請人聲請更生，即應不受消費者債務
    清理條例第151 條第5 、6 項所定需有因不可歸責於己之事
    由，致履行原協商顯有重大困難之限制，先予敘明。
三、聲請人提出本件更生聲請前，既已依消費者債務清理條例第
    151 條第1 項規定進行協商程序而不成立，有前置協商退件
    通知函1 紙在卷可稽，堪信為真。則本件所應審究者，厥為
    聲請人是否有不能清償債務或不能清償之虞之情形。經查：
（一）聲請人就其主張之上開事實，業據其提出債權人清冊、財
      團法人金融聯合徵信中心之個人信用報告回覆書、戶籍謄
      本、薪資資料、聲請人之財政部臺灣省南區國稅高雄市國
      稅局95、96年度綜合所得稅各類所得資料清單、財產歸屬
      資料清單、前置協商收入切結書、聲請人父母之財政部臺
      灣省中區國稅局95、96年度綜合所得稅各類所得資料清單
      、財產歸屬資料清單、家族系統表各1 份為證。
（二）經核聲請人之父，名下雖有坐落於新化鎮○○○段之土地
      1 筆，以及80年出廠之老舊車輛1 部，惟上開土僅有19.1
      9 平方公尺，又於96年間，全年僅有73,188元之收入；另
      聲請人之母名下雖有分別為94年及86年出廠之車輛各1 部
      ，並有12,910元之投資款，惟96年間全年亦僅有56,138元
      之收入，此有聲請人所提出之戶籍謄本及上揭聲請人父母
      之財政部臺灣省中區國稅局96年度綜合所得稅各類所得資
      料清單、財產歸屬資料清單附卷可稽（見本院卷第21頁、
      28-33 頁）。則依聲請人父母之收入狀況，客觀上確有賴
      聲請人予以扶養之必要；又因聲請人尚有一胞姐，亦已成
      年，此除有上揭戶籍謄本外，並有家族系統表在卷可參，
      在無特殊情事之情形下，自應與聲請人共同分擔其應負之
      扶養之責。本院審酌聲請人已積欠龐大之債務，其扶養父
      母之程度，自應予以減輕，依聲請人所陳，其每月扶養其
      父母之費用，分別為4,914 元及4,915 元，即係以內政部
      所公告97年度臺灣省每人每月最低生活費用之半數，作為
      其應分擔之扶養費數額，客觀上應尚稱合理而應予准許。
      則合計聲請人每月應支付之扶養費用，即為9,826 元。
（三）又本院復審酌聲請人現既已積欠龐大之債務，則其每月之
      個人必要生活費用，自應減縮至僅足以維持其最低基本人
      性尊嚴之程度，於斟酌其住所地即高雄縣之物價水準及生
      活水平，並於兼顧聲請人債權人債權一定程度之確保，本
      院認應以內政部所公告聲請人住所地即臺灣省高雄縣98年
      度每人每月最低生活費用支出即9,660 元，作為聲請人每
      月之必要費用，應較合理。則合計聲請人每月必要支出之
      生活費用及扶養費，即達19,486元。
（四）另聲請人現受僱於「食人煮關東煮」，每月收入為23,000
      元之事實，有聲請人所提出之收入切結及薪資袋為證（收
      入切結見本院卷第16頁），應可信為真實。又聲請人現所
      積欠之債務，已達885,575 元，有聲請人上述所提出之債
      權人清冊及財團法人金融聯合徵信中心之個人信用報告回
      覆書在卷可佐。因聲請人所積欠之債務內容，多為信用卡
      、現金卡及信用貸款，縱僅以法定利率即週年利率5 ％計
      算其每月因上開負債而衍生之利息，聲請人每月猶應清償
      3,690 元之利息（計算式：885,575 ×5 ％÷12＝3,689,
      898333，小數點以下四捨五入）。以聲請人前述每月23,0
      00元之收入，扣除上揭每月應支付之扶養費及必要之生活
      費用，僅餘3,514 元，猶不足支付其因負債每月所衍生之
      利息，遑論清償債務本金，是聲請人主張其現已無法清償
      債務，亦屬可採。
四、綜上所述，聲請人既積欠金融機構信用卡、信用貸款及現金
    卡債務，債務金額未逾1,200 萬元，且其未經法院裁定開始
    清算程序或宣告破產，業經本院查明在案，有本院民事科查
    詢表附卷可稽（詳卷第43頁），而如上所述，聲請人已不能
    清償債務，復查無聲請人有消費者債務清理條例第6 條第3
    項、第8 條或第46條各款所定駁回更生聲請之事由存在，則
    聲請人聲請更生，尚屬有據而應予准許，爰依上開規定命司
    法事務官進行本件更生程序，而裁定如主文所示。
五、依消費者債務清理條例第11條第1 項、第45條第1 項、第16
    條第1 項，裁定如主文。
中    華    民    國    99    年    1     月    14    日
                  民事第六庭    法      官  李怡諄
上為正本係照原本作成。
本裁定不得抗告。
本裁定已於99年1月14日下午4時公告。
中    華    民    國    99    年    1     月    14    日
                                書  記  官  陳建琪

司法院資訊處製作；財團法人民間司法改革基金會備份。
